最高法院刑事判決　　　　　　九十四年度台上字第三一九八號
　　上　 訴　 人　台灣高等法院檢察署檢察官
　　上訴人即被告　庚○○
　　　　　　　　　　　　　13.
　　選 任辯護 人　楊明廣律師
　　上訴人即被告　丁○○
　　　　　　　　　　　　　之3.
　　選 任辯護 人　劉明鏡律師
　　被　　　　告　己○○
　　　　　　　　　　　　　12.
　　　　　　　　　戊○○
　 　 　　　　　　癸　○原.
　　　　　　　　　　　　　15.
　　　　　　　　　丙○○
　　　　　　　　　　　　　巷3.
　　上列二人共同
　　選 任辯護 人　陳煥生律師
　　被　　　　告　乙○○
　　　　　　　　　　　　　4號.
　　選 任辯護 人　林信和律師
　　被　　　　告　丑○○
　　　　　　　　　　　　　號
　　　　　　　　　　　　　5號.
　　選 任辯護 人　劉明鏡律師
　　被　　　　告　壬○○
　　　　　　　　　　　　　15.
　　選 任辯護 人　周威良律師
　　　　　　　　　李振林律師
　　被　　　　告　子○○
　　　　　　　　　　　　　號
　　選 任辯護 人　李永裕律師
　　　　　　　　　王炳輝律師
　　被　　　　告　甲○○
　　　　　　　　　　　　　之6.
　 　　　　　　　 辛○○
　　　　　　　　　　　　　1弄.
上列上訴人等因被告等貪污案件，不服台灣高等法院中華民國九
十四年二月四日第二審更審判決（九十三年度上更(一)字第二二六
號，起訴案號：台灣台北地方法院檢察署八十三年度偵字第一八
九五六、一九一三三、一九六六０、一九六六一、一九六六二、
一九六六三、一九六六四、一九六六五、一九八五七、一九八七
八、一九九九二、一九九九三、二六０一八、二六０二０號），
提起上訴，本院判決如下：
    主  文
原判決關於庚○○、丁○○部分撤銷，發回台灣高等法院。
其他上訴駁回。
    理  由
一發回部分：
本件原判決認定上訴人即被告庚○○自民國七十八年起擔任彰化
水利會灌溉股工程員，而上訴人即被告丁○○於八十年二月至八
十二年十二月間擔任屏東水利會管理師兼管理組灌溉股股長，均
係依據法令從事公務之人員，分別於其所屬水利單位施作如原判
決附表編號七、八、十一及十二所示之工程，而承辦該等工程負
責編製工程預算書及單價分析表時，竟基於概括犯意，均明知莊
旭楨經營之得昱有限公司（下稱得昱公司）係從事販賣水文儀器
及承攬水利工程為主要業務，而工程預算書及單價分析表並不得
委由有意參與投標廠商代為編製，竟委由莊旭楨經營之得昱公司
代為製作各該工程之預算書明細表及單價分析表等資料，嗣依據
得昱公司所編製之工程預算書明細表、單價分析表等資料，除將
其中之工程項目及金額僅稍作修改外，逕即陳報上級，而由各水
利會會長作象徵性刪減以訂定工程底價並陳報水利局核定後，即
憑以發包招標，其中庚○○並將稍加修改後之上開附表編號十二
之工程預算書傳真予得昱公司，而洩漏職務上應保守之國防以外
應秘密之消息，庚○○及丁○○並因而使得昱公司得以事先知悉
各該工程之大致底價，終於得昱公司參與投標時，以較接近底價
之金額得標，承作該等工程，因而對於渠等主管之事務直接圖利
於得昱公司，庚○○及丁○○曾於偵查中自白犯行等情。因而撤
銷第一審關於諭知庚○○及丁○○無罪部分之判決，改判論處庚
○○、丁○○連續依據法令從事公務之人員，對於主管之事務，
直接圖利罪刑，固非無見。
惟查：(一)、刑法第二條第一項規定：「行為後法律有變更者，適
用裁判時之法律，但裁判前之法律有利於行為人者，適用最有利
於行為人之法律」，此從新從輕規定，以適用裁判時之法律為原
則，若裁判前之法律有利於行為人者，適用最有利於行為人之裁
判前法律（包括行為時法與中間法）為例外，且比較裁判時法、
中間法及行為時法，應就各該法之有關罪刑綜合比較，而非僅以
其法定刑之輕重予以比較；又犯罪構成要件因法律之修正致有變
更，依修正後之法律，其適用之範圍較諸舊法嚴謹，必其行為同
時符合修正前、後法律所規定之犯罪構成要件，始有刑法第二條
第一項但書之適用問題。本件被告丁○○於原判決附表編號八之
行為時之戡亂時期貪污治罪條例第六條第三款公務員圖利罪係規
定：「對於主管或監督之事務，直接或間接圖利，處五年以上有
期徒刑，得併科三萬元以下罰金」，被告丁○○及庚○○分別於
原判決附表編號７、１０及１１所示行為時之貪污治罪條例（即
八十一年七月十七日修正公布之貪污治罪條例）第六條第四款規
定之公務員圖利罪之構成要件不變，法定刑修正為：「處五年以
上有期徒刑，得併科一百萬元以下罰金」，嗣該條例於八十五年
十月二十三日再度修正，對於公務員圖利罪規定於該條例第六條
第一項第四款（增列第二項未遂犯處罰規定），其內容為：「對
於主管或監督之事務，直接或間接圖私人不法之利益者，處五年
以上有期徒刑，得併科新台幣三千萬元以下罰金」，復於九十年
十月二十五日修正（於同年十一月七日公布），第六條第一項第
四款規定：「對於主管或監督之事務，明知違背法令，直接或間
接圖自己或其他私人之不法利益，因而獲得利益者，處五年以上
有期徒刑，得併科新台幣三千萬元以下罰金」，將構成要件限制
為：(1)、明知違背法令。(2)、直接或間接圖自己或其他私人之不
法利益。(3)、因而獲得利益。九十二年二月六日該條例修正時，
第六條第一項第四款並未修正。本件被告丁○○、庚○○被訴之
上開犯行，於行為後，法律數度修正，其行為是否亦該當於修正
後法律所規定之犯罪構成要件？被告有無使得昱公司或莊旭楨獲
得不法利益？該公司承包工程所獲得之利益是否為不法利益？其
金額為若干？原審就此未予詳查釐清，僅就修正前、後之法定刑
比較適用而認定行為時法對被告最為有利，即遽依該行為時法論
處罪刑，顯有調查未盡及適用法則不當之違法。(二)、刑事被告詰
問證人，屬憲法第十六條所保障人民之訴訟權利，為保障此詰問
權，證人於審判中，應依法定程序，到場具結陳述，並接受被告
之詰問，其陳述始得作為認定被告犯罪事實之判斷依據。刑事審
判上之共同被告，係為訴訟經濟等原因，由檢察官或自訴人合併
或追加起訴，或由法院合併審判所形成，其間各別被告及犯罪事
實仍獨立存在。故共同被告對其他共同被告之案件而言，為被告
以外之第三人，本質上屬於證人，自不能因案件合併關係而影響
其他共同被告原享有之上開詰問權，故未使共同被告立於證人之
地位而為陳述，逕以其依共同被告身分所為陳述採為不利其他共
同被告之證據，即已不當剝奪其他共同被告對該實具證人適格之
共同被告詰問之權利，自屬於法有違。原判決依憑共同被告莊旭
楨於法務部調查局北部地區機動工作組（下稱北機組）詢問時之
供述，作為認定被告丁○○、庚○○犯罪證據之一。惟原審未使
莊旭楨立於證人之地位而為陳述，剝奪丁○○、庚○○對莊旭楨
之詰問權，自有可議。檢察官、被告庚○○、丁○○上訴意旨指
摘原判決上開部分違背法令，尚非全無理由，應認仍有發回更審
之原因。又原判決理由欄五不另為無罪諭知部分，基於審判不可
分原則，應併予發回。
二上訴駁回部分：
按刑事訴訟法第三百七十七條規定，上訴於第三審法院，非以判
決違背法令為理由，不得為之。是提起第三審上訴，應以原判決
違背法令為理由，係屬法定要件。如果上訴理由狀並未依據卷內
訴訟資料，具體指摘原判決不適用何種法則或如何適用不當，或
所指摘原判決違法情事，顯與法律規定得為第三審上訴理由之違
法情形，不相適合時，均應認其上訴為違背法律上之程式，予以
駁回。本件檢察官上訴意旨略稱：(一)、被告戊○○及己○○部分
：二人均為石岡壩管理委員會之工程員，在原判決附表編號一及
二之標案中，承擔工作有製作工程預算書、單價分析表、陳報上
級核定底價以發包招標、並於招標開標時擔任現場紀錄，原判決
亦如是認定，是則該被告二人係本件標案主要參與人之一當無疑
問，稱此業務為彼等主管或監督，亦無不當（貪污治罪條例法條
指主管或監督應非係指官銜而應係著重在所為業務），所以原判
決認為被告二人不負責審廠商資格、未主持開標等事項，縱有陪
標亦不得置喙，實與法不合。經查依卷載資料，被告明知不得委
託業者莊旭楨代為製作工程設計預算書，於取得後，另以手繕寫
偽裝循系統陳報致使莊旭楨能預知底價而以接近底價得標等情，
原審為何不採此明確合理之證據，未見說明，難認合法。(二)、被
告癸○部分：癸○擔任石門水利會管理灌溉股股長，為原判決附
表編號七及八標案之承辦人，負責工程預定書、單價分析表之製
作，其將相關資料交與莊旭楨以製作工程預算書，再由被告循系
統陳報，俟工程招標時莊某委請其一次領取三份單，若有其他廠
商領標則先行警告莊某等情，有卷載資料可憑，是則該被告有參
與招標流程作業中之一環節，當屬無疑，且原判決書亦認定該事
實，詎原審竟認為因尚有其他人主辦或監督、或分層負責明細表
中被告並無此工作項目，而否定該被告有參與招標作業，此種論
斷與現有卷內證據相反，卻未見判決書有明白說明，不無有判決
理由不備與矛盾之違法。(三)、被告丙○○及壬○○部分：理由如
前項。(四)、被告甲○○部分：甲○○為台灣省自來水公司嘉義給
水廠技術士，負責原判決附表編號三十之工程預算製作、招標等
工作，其委由莊旭楨編訂工程預算書、以及陪標方式，致莊旭楨
所經營之得昱公司標得工程等情，有卷載資料可憑，惟原判決書
竟認定該被告縱在編製工程預算書上蓋章亦因名義上並非本件標
案承辦人為主要理由，而認定該被告無罪。因該被告確有參與招
標作業之部分行為，亦為原判決所認定，是則原判決此部分有理
由不備及矛盾之違法。(五)、被告子○○、丑○○部分：子○○為
苗栗水利會灌溉股股長及該會管理組長，參與原判決附表編號二
十一至二十九號等九項工程招標，委託莊旭楨之得昱公司製作工
程預算書、預算書明細表、單價分析表及相關圖表等資料，再交
予承辦人丑○○製作工程預算書陳報水利局核准，使莊旭楨事先
獲悉工程底價而由莊某所控制之公司標得上述九項標案，且依對
得昱公司之通訊監察報告書（83年1月27-29日）所載被告子○○
曾暗示莊旭楨到苗栗水利會會長楊景淋家中拜訪並贈送禮物以及
告知會長另有聯雍公司參與競標一事，此係參與招標作業流程中
之重要環節當屬無疑，詎原判決竟認定被告二人未參加系爭工程
招標作業。按被告二人既已參與作業流程中之預算編製等事項業
務，亦為原判決所認定，從而再以其他理由否定被告參與招標作
業，不無有理由矛盾之違法。(六)、被告乙○○部分：被告乙○○
擔任北基水利會助理管理員，曾任職於莊旭楨所經營之得昱公司
，有卷載資料可憑，其與得昱公司有密切關係，為原判決附表編
號九及十標案之承辦人，工程預算書係由莊旭楨編製後交由被告
乙○○辦理簽呈報告，且依此二標案頂中股圳招標底價及得標價
僅差2900元，二坪圳僅差11600 元，可推斷得知得昱公司已預先
知道招標底價，參以卷附81年11月23日所傳真予得昱公司之二坪
圳工程預算書，係乙○○於81年10月所製作準備報水利局審核之
用，亦為被告所自陳，依該傳真公文書內容顯示被告乙○○有與
得昱公司討論相關內容並將內容傳真與得昱公司參考，此係得昱
公司出價與底標價格接近而可利得標主因，而得昱公司致贈現金
、禮品及招待大陸旅遊等情業據莊旭楨、證人王全儀、林純玲在
北機組調查中證述可憑，原審對上述連貫一體之證據未能逐項說
明不採理由，僅以該被告片面事後否認之詞及其工作項目不包括
招標作業為由，而為無罪之認定，不無有判決不備理由及理由自
相矛盾之違法。(七)、被告辛○○部分：辛○○為雲林水利會副管
理師，負責原判決附表編號三十至三十二號工程預算書之編製，
將所製作之工程設計預算書稿傳真予得昱公司，請得昱公司估價
後再以之製作工程預算底價辦理簽呈待核定後招標，而得昱公司
因知道底價而順利得標等情業經偵查卷中載明其情，得昱公司得
標與底標價差，濁幹線2100元、斗六大圳3700元、斗六大圳擴充
工程12400元 ，如此接近底價，參以得昱公司莊旭楨參與工程預
算書作業，當非巧合。原審對此事證未詳加說明不採理由，僅以
該被告事後片面之詞及未參與招標作業為由，而為無罪認定，不
無有判決不備理由及理由矛盾之違法等語。
惟查證據之取捨與其證明力之判斷以及事實有無之認定，屬事實
審法院之職權，苟其取捨證據與判斷證據證明力並不違背經驗法
則及論理法則，即不容任意指為違背法令，而執為第三審適法之
上訴理由。本件原判決認定被告己○○、戊○○、癸○、丙○○
、乙○○、壬○○、丑○○、子○○、甲○○及辛○○等十人均
無公訴人所指之貪污犯行，係以被告己○○等十人均否認有圖利
得昱公司或收賄之犯行，而經查：(一)、得昱公司之莊旭楨未曾供
認曾代石岡壩管理委員會製作工程預算書，且原判決附表編號二
之工程，係經二次減價後始由得昱公司同意依核定之底價得標承
作，足見莊旭楨未代戊○○、己○○製作工程預算書及單價分析
表。戊○○、己○○二人僅負責製作原判決附表編號一、二工程
之工程預算書及單價分析表後，須陳報上級核定工程底價，開標
時雖有擔任現場紀錄，但並未參與審核投標廠商之資格及決定或
監督由何人得標等工作，該工程又採通訊投標，戊○○、己○○
亦難事前獲知何人參與投標，自不知確有陪標之事，且縱有陪標
情事，亦非其等所得置喙，難認其二人有圖利得昱公司或莊旭楨
之犯行。又檢察官起訴書所指之「石岡壩遙測系統擴充工程」，
實際並無該工程，有經濟部水利署中區水資源局函在卷可稽，則
戊○○、己○○二人自無因承辦該工程而圖利得昱公司之犯行。
(二)、被告癸○、丙○○及壬○○等人主管或監督之事項並不包括
工程之設計、預算書之編製及工程招標等業務，原判決附表編號
三、四及十、十三、十四、十五之水利工程，其工程預算書係分
別由張國強、李德福、謝哲雄、宋木樹及朱明輝所編製，莊旭楨
並未與張國強等編製該預算書者有何接觸，公訴人亦未指訴張國
強等人有如何委由莊旭楨代為編製工程預算書而圖利得昱公司之
犯行，則縱癸○、丙○○及壬○○供承曾交付製作工程預算書相
關資料給張國強等人，亦難認癸○、丙○○及壬○○有與張國強
等人共同圖利得昱公司之犯行可言。又癸○、丙○○及壬○○並
非主持或監督開標之人，亦即其等並不負責審核參與投標廠商資
格、決定開標程序之進行及由何廠商得標等業務，且系爭工程採
通訊投標，癸○等人亦無從事先知悉實際投標廠商，則癸○等三
被告亦無藉開標程序圖利得昱公司犯行。(三)、原判決附表編號十
六所示工程之預算書雖係被告甲○○名義所編製，然依甲○○及
證人林茂傳所述，甲○○係基於其所工作之嘉義給水廠所需使用
之工程，蒐集相關資料交予承辦人林茂傳，林茂傳即依廠長指示
重新編製工程預算書。甲○○為台灣自來水公司嘉義給水廠技術
士，依該台灣省自來水公司第五區管理處職掌表所載，其主管或
監督之職務範圍並未包括工程之設計、預算書之編製。故甲○○
所辯林茂傳要找江耀輝在其擬好之資料簽辦欄上蓋章時，江耀輝
不在，始由其代理等情，應堪採信。又甲○○並未參與系爭工程
之發包及招標業務，有台灣自來水公司第五區管理處函在卷可證
。是尚難因甲○○曾蒐集相關資料交予林茂傳編製工程預算書及
其在預算書上代理蓋章，暨系爭工程由得昱公司得標，即遽認甲
○○有圖利得昱公司犯行。(四)、原判決附表編號十七至二十五所
示工程，係由苗栗農田水利會管理組灌溉股負責詢價，該股股長
即被告子○○乃向得昱公司莊旭楨查訪編製工程預算所需之資料
，並將蒐集而來之資料交予被告丑○○據以編製工程預算書，丑
○○並參考財團法人農業工程研究中心（下稱農工中心）報告內
載之有關單價，並送請該中心陳獻博士協助審查，再陳送上級核
定並訂定底價等情，已據子○○、丑○○供明在卷，並有台灣省
苗栗農田水利會函在卷可稽。子○○及丑○○並未參與上開工程
招標業務，且該工程係採通訊投標方式為之，子○○及丑○○實
難知悉實際投標廠商及有無投標廠商係陪標性質。子○○及丑○
○既不負責系爭工程底價之訂定，又不負責招標，尚難僅憑上開
詢價及編製工程預算書行為認其等有圖利得昱公司犯行。(五)、被
告乙○○曾於七十五年九月至七十七年十一月間任職得昱公司，
負責施工估價、零件採購等工作，為有能力編製工程預算書及單
價分析表之人，其始終否認有委託莊旭楨編製原判決附表編號五
、六所示工程之工程預算書及單價分析表，並辯稱：伊僅於編製
工程預算書時向莊旭楨請教如何安裝機器、運作流程及施工問題
，莊旭楨於偵查中亦供稱乙○○並無委託伊編製工程預算書，農
工中心陳獻博士於第一審亦證稱北基水利會（即乙○○服務單位
）有能力編製工程預算書等語，足證乙○○並未請莊旭楨編製上
開工程預算書及單價分析表。又被告辛○○為雲林水利會副管理
師，負責編製原判決附表編號二十六、二十七、二十八工程之工
程預算書及單價分析表。辛○○否認有委請莊旭楨代編工程預算
書及單價分析表之情事，並辯稱：伊有三十多年水利工程經驗，
有能力編製工程預算書及單價分析表等語，證人陳獻博士於第一
審亦證稱雲林水利會有能力製作相關工程預算書等語。而依辛○
○提出之「遙測系統設備」工程分項單價預算比較表，辛○○編
製之預算及單價，經與農工中心及台灣省水利局所擬訂之預算金
額比較係屬最低者，此亦可證明其無圖利得昱公司之情事，故尚
難僅因其曾向得昱公司或莊旭楨查訪、詢價，遽認其有圖利得昱
公司或莊旭楨之意圖。另乙○○及辛○○均不負責上開工程招標
業務，其中是否有陪標情事，亦非乙○○及辛○○所得與聞，其
等自不可能於招標時圖利得昱公司或莊旭楨。(六)、台灣省水利局
為考量其所屬單位營繕等業務有關工程材料之供給，施工品質及
充分發揮靈活調度功能，多以集中統籌採購供應，並為利其所屬
工程處編列預算，均由該局依據採購案合約單價編製供給材料價
格表供參，如有調整亦隨時函知，而有關工程預算書內單價分析
表之編製，並制訂「水利工程工資、工率分析手冊」分析編製，
至若有特殊工法或較不常用之單價分析表於該手冊未編列者，則
由各工程預算書編製者自行蒐集相關資訊據以編製等情，有該局
八十四年四月十八日八四水設字第ＡＺ○○○○○○○○○號函
在卷可參。而公務員向相關廠商詢價或委請代擬單價分析表、工
程預算書，是否違反規定，經第一審法院向行政院公共工程委員
會查詢，據該委員會函覆稱：公務員於工程招標程序前，向相關
廠商查訪資料、詢價，再據以編列工程預算書、單價分析表，符
合公務員服務法第七條、審計法施行細則第五十五條、稽察條例
第七條規定，惟不得利用視察調查等機會收受餽贈、接受招待或
享受其他不正利益，暨嚴守預估底價，至非依規定辦理委託，而
由廠商提供之預算書、分析表應屬查訪、詢價以當為編製預算之
參考資料，應由公務員專業考量製作單價分析表編製預算書，再
逐級呈送上級核定等語，有該會九十年五月二十四日（九十）工
程術字第九００一九五八三號函檢附該會技術委員會鑑定書附卷
可稽。又水利工程係屬高科技電子、電腦專業工程，為求編製合
理之價額，被告等或有向得昱公司等廠商查訪、詢價，並參考得
昱公司提供之預算書、分析表等資料，編製工程預算書及單價分
析表之情事，但依上開行政院公共工程委員會公函及台灣省水利
局公函，並無違法。被告等編製工程預算書及單價分析表後，須
陳報上級，至上級及水利局究如何核定底價，被告等並未與聞，
自不可能預先告知底價予得昱公司或莊旭楨，藉以圖利得昱公司
或莊旭楨。此外，復查無積極證據足以證明被告等確有公訴意旨
所指之犯行，因而維持第一審關於諭知上開被告無罪部分之判決
，駁回檢察官在第二審之上訴，已詳其論斷之理由。所為論斷
，均有卷存證據資料可資覆按。從形式上觀察，並無違背法令之
情形存在。檢察官上訴意旨雖指摘原判決上開部分違背法令，然
查原判決認被告癸○並未負責編製系爭工程預算書及單價分析表
，又未負責系爭工程之招標業務，原判決已說明其憑以認定之依
據及理由，至於癸○是否有代莊旭楨領取三份標單，是否有告知
莊旭楨有其他廠商領取標單之事，並不能據以認定癸○有藉編製
工程預算書及就系爭工程招標之業務圖利得昱公司或莊旭楨之犯
行，檢察官執此指摘原判決認癸○未參與招標作業有與卷內資料
不符之違法云云，自非合法之上訴理由。被告子○○是否曾暗示
莊旭楨至苗栗水利會會長楊景淋家中拜訪並贈送禮物以及有無告
知另有聯雍公司參與競標之事，並不足以證明子○○有參與系爭
工程招標業務及藉招標業務圖利得昱公司或莊旭楨之犯行，檢察
官上訴意旨執此謂子○○、丑○○二人既已參與工程預算書之編
製業務，即屬有參與招標作業云云，尚有誤會。被告乙○○雖供
承卷內八十一年十一月二十三日傳真予得昱公司之二坪圳工程預
算書為其於同年十月間製作準備報水利局審核之用之文書，但乙
○○否認係其傳真予得昱公司，且無證據證明係乙○○所傳真。
又北機組移送檢察官偵查之乙○○接受莊旭楨之招待至大陸地區
旅遊及由莊旭楨致贈五萬元賄款予乙○○之犯罪事實，因查無證
據證明屬實，檢察官於起訴書中已有明，原判決就此未起訴部
分，自不須說明。檢察官上訴意旨執上開傳真文書認乙○○有圖
利犯行，並謂原判決對莊旭楨致贈乙○○現金及招待乙○○旅遊
之事證不予採信，又未說明其理由，為違法云云，乃就原審認事
、採證職權之合法行使及對未經起訴之事項所為之任意指摘，均
非適法之上訴理由。至於其他上訴理由乃係就原審已調查、說明
之事項，依憑己見，重為事實之爭執，任意指摘為違法，殊與法
律規定得為第三審上訴理由之違法情形不相適合，衡以前開說明
，其上訴為違背法律上之程式，應予駁回。
據上論結，應依刑事訴訟法第三百九十七條、第四百零一條、第
三百九十五條前段，判決如主文。
中　　華　　民　　國　九十四　年　　六　　月　十六　　日
                      最高法院刑事第十庭
                          審判長法官  陳　正　庸
                                法官  賴　忠　星
                                法官  王　居　財
                                法官  林　開　任
                                法官  林　立　華
      本件正本證明與原本無異
                                      書  記  官
中　　華　　民　　國　九十四　年　　六　　月　二十二　日
                                                  Ｒ
